---
title: "Trabalho ME115 - Indústria de games vista por dados"
output:
  html_document:
    df_print: paged
---

A indústria dos games configura-se, atualmente, como um dos setores mais expressivos e dinâmicos da economia global, destacando-se não apenas pelo volume financeiro que movimenta, mas também por sua relevância cultural, social e tecnológica. Desde sua consolidação na década de 1970, com o surgimento dos primeiros consoles domésticos, como o Atari 2600, este mercado tem experimentado um crescimento contínuo, impulsionado pelo avanço tecnológico, pela diversificação dos perfis de consumidores e pela constante inovação em produtos e serviços.

A trajetória evolutiva dos videogames pode ser compreendida por meio das principais gerações de consoles, cada uma representando marcos significativos no desenvolvimento da indústria. As primeiras gerações foram caracterizadas por gráficos simplificados, experiências de jogo limitadas e uma proposta de entretenimento doméstico inovadora para a época. Na sequência, com o advento de consoles como o Nintendo Entertainment System (NES) e o Sega Genesis, houve uma expansão significativa da base de usuários, além de avanços na qualidade dos gráficos, trilhas sonoras e na complexidade dos jogos.

O mercado continuou sua transformação ao longo das gerações seguintes, com o surgimento de plataformas como PlayStation, Xbox e Nintendo 64, que introduziram gráficos tridimensionais, armazenamento em mídia ótica e experiências de jogo mais imersivas. Posteriormente, a indústria expandiu-se para além dos consoles físicos, incorporando plataformas móveis, computadores e, mais recentemente, serviços de streaming e jogos em nuvem. As gerações mais atuais, representadas pelo PlayStation 5, Xbox Series X|S e Nintendo Switch, evidenciam uma convergência entre desempenho gráfico, processamento avançado, conectividade e integração com serviços digitais, além da crescente adoção de tecnologias como realidade virtual (VR) e realidade aumentada (AR).

Diante desse panorama de constante transformação, torna-se fundamental compreender os padrões que regem o comportamento do mercado de games, especialmente no que tange às dinâmicas de vendas, preferências de gênero, evolução das plataformas e a atuação das publishers (empresas desenvolvedoras e distribuidoras de jogos). Este trabalho tem como objetivo realizar uma análise descritiva e exploratória da indústria de videogames, utilizando como base um conjunto de dados que abrange informações sobre vendas globais, plataformas, gêneros e publishers, totalizando milhares de registros e variáveis.

A partir da exploração desse dataset, busca-se compreender não apenas os títulos mais bem-sucedidos em termos de vendas, mas também traçar a evolução do mercado ao longo do tempo, identificando tendências, ciclos de crescimento e declínio, além da participação de mercado das principais empresas desenvolvedoras. Adicionalmente, serão analisadas as correlações entre as vendas em diferentes regiões do mundo, bem como o comportamento específico dos consumidores de acordo com o gênero dos jogos e as características das plataformas.

Dessa forma, este relatório pretende oferecer uma visão abrangente sobre a evolução da indústria de games, contribuindo para a compreensão das dinâmicas mercadológicas que moldaram, e continuam moldando, um dos setores mais inovadores e relevantes da indústria contemporânea.
```{r}
### Importar bibliotecas
getwd()
setwd("C:\\Users\\dipis\\OneDrive\\Área de Trabalho\\Pastas\\R\\Trabalho R")


library(renv)
library(git2r)
library(ggplot2)
library(tidyr)
library(readr)
library(forcats)
library(dplyr)
library(stringr)
library(waffle)

```

```{r}
### Vai colar o repositório do github que está o trabalho do R

#clone("https://github.com/diegopiresss/Trabalho---video_games_sales", "Trabalho R")
```

```{r}
df <- read_csv("C:\\Users\\dipis\\OneDrive\\Área de Trabalho\\Pastas\\R\\Trabalho R\\dados_games_a.csv")

df <- df %>% select(-img)

df

#unique(df$console)    
#unique(df$genre)    
#unique(df$publisher)       não deixar esse unique, muito grande, usei só para ver o que ia ter que dropar
#unique(df$developer)

```

TEXTO: Explicar um pouco sobre o porque estamos dropando esses consoles (muito antigos, pouco relevantes, poucas vendas e poucos jogos)

```{r}
### Começando a fazer uma limpeza básica, removendo os consoles que tem menos do que 200 jogos

df <- df %>% filter(!console %in% c("SCD", "3D0", "GG", "MS", "PCE", "WW", "2600", "DC", "VC", "GC", "OSX", "And", "All","DSiW"))

df_filtrado <- df %>%
  group_by(console) %>%
  filter(n() >= 200) %>%
  ungroup()

df_filtrado

ggplot(df_filtrado, aes(x = fct_infreq(console))) +
  geom_bar(width = 0.5, color = 'steelblue', fill = 'lightblue') +
  theme(axis.text.x = element_text(angle = 45, hjust = 1)) +
  labs(x = "Consoles", y = "Quantidade de jogos", title = "Quantidade de jogos por plataforma")
```




```{r}
## Gráfico para saber quais foram os 20 jogos mais vendidos

df_resumido <- df %>%
  group_by(title) %>%
  summarise(
    total_sales = sum(total_sales, na.rm = TRUE),
    publisher = first(publisher)
  ) %>%
  arrange(desc(total_sales))

## Filtrar os jogos por colunas

df %>% filter(title == "Grand Theft Auto V")

top20jogos <- df %>% group_by(title) %>%  summarise(total_vendas_titulo = sum(total_sales, na.rm = TRUE)) %>% arrange(desc(total_vendas_titulo)) %>% head(20)

top20jogos

top20jogos$title <- factor(top20jogos$title, levels = top20jogos$title)

ggplot(data = top20jogos, aes(x= title, y = total_vendas_titulo)) +
  geom_col(color = "steelblue", fill = "lightblue") +
  labs(title = '20 Jogos mais vendidos', x = 'Título', y = 'Vendas (em milhões)') +
  coord_flip() +
  theme_minimal()

```

Texto: apresentar um pouco sobre os jogos mais vendidos, falar dos principais e, posteriormente falar sobre a análise dessas principais franquias que vamos fazer posteriormente.
```{r}
### Analisando as principais franquias de josogs - GTA, Call of Duty, The elder Scrolls, Fifa e Red dead Redemption


df_filtrado <- df_filtrado %>%
  mutate(franquia = case_when(
    str_detect(title, "GTA|Grand Theft Auto") ~ "GTA",
    str_detect(title, "Call of Duty") ~ "Call of Duty",
    str_detect(title, "Elder Scrolls|Skyrim|Oblivion|Morrowind") ~ "The Elder Scrolls",
    str_detect(title, "FIFA") ~ "FIFA",
    str_detect(title, "Red Dead") ~ "Red Dead Redemption",
    TRUE ~ "Outros"
  ))

# Análise das franquias
df_franquias <- df_filtrado %>%
  filter(franquia != "Outros") %>%
  group_by(franquia) %>%
  summarise(
    quantidade_de_jogos = n_distinct(title), # jogos únicos, ignorando plataforma
    vendas_totais = sum(total_sales, na.rm = TRUE),
    media_nota = mean(critic_score, na.rm = TRUE),
    .groups = "drop"
  )


# Base de dados com resumo das franquias
df_franquias <- df_filtrado %>%
  filter(franquia != "Outros") %>%
  group_by(franquia) %>%
  summarise(
    quantidade_de_jogos = n_distinct(title),
    vendas_totais = sum(total_sales, na.rm = TRUE),
    media_nota = mean(critic_score, na.rm = TRUE),
    .groups = "drop"
  )

df_count <- df_filtrado %>%
  filter(franquia != "Outros") %>%
  count(franquia, name = "quantidade_de_jogos")

max_qtd <- max(df_count$quantidade_de_jogos)

ggplot(df_count, aes(x = quantidade_de_jogos, y = reorder(franquia, quantidade_de_jogos))) +
  geom_segment(aes(x = 0, xend = quantidade_de_jogos, yend = franquia), color = "steelblue", linewidth = 2) +
  geom_point(color = "steelblue", size = 4) +
  geom_text(aes(label = quantidade_de_jogos), hjust = -0.3, size = 4, color = "grey") +
  labs(
    title = "Quantidade de Jogos por Franquia",
    x = "Quantidade de Jogos",
    y = "Franquia"
  ) +
  theme_minimal() +
  coord_cartesian(xlim = c(0, max_qtd * 1.2))



```

```{r}
### Gráficos de vendas totais por franquia
ggplot(df_franquias, aes(x = franquia, y = vendas_totais)) +
  geom_col(fill = "lightblue", color = "steelblue") +
  labs(
    title = "Vendas Totais por Franquia",
    x = "Franquia",
    y = "Vendas Totais (em milhões)"
  ) +
  theme_minimal()
```

Texto: Apresentar um pouco dos dados vistos nesses gráficos e falar se talvez exista uma correlação entre a quantidade de lançamento por franquia pela quantidade maior de vendas.


```{r}
### Média da nota
ggplot(df_franquias, aes(x = reorder(franquia, media_nota), y = media_nota)) +
  geom_col(fill = "lightblue", color = "steelblue") +
  labs(
    title = "Média das Notas (Meta Score) por Franquia",
    x = "Franquia",
    y = "Média das Notas"
  ) +
  theme_minimal()
```
TEXTO: Falar um pouco sobre e analisar os jogos com as maiores notas, falar mesmo com o conhecimento que a gente tem sobre o mercado, tipo: COD lança muito jogo e fifa tbm, logo o tempo de desenvolvimento entre jogos não é tão alto e os jogos tem menor "qualidade" o que é diferente para os GTA's.

```{r}
### Separando o dataset por gênero de jogos

df %>% 
  count(genre) %>% 
  ggplot(aes(x = fct_reorder(genre, n, .desc = TRUE), y = n)) +   
  geom_col(color = "steelblue",fill = "lightblue") +    
  labs(title = "Quantidade de jogos por gênero",
       x = "Gênero",
       y = "Quantidade de jogos") +
  theme(axis.text.x = element_text(angle = 45, hjust = 1))


```
Texto: Falar um pouco sobre quais são os gêneros mais jogados e falar um pouco sobre esse gêneros e tentar levantar hipóteses sobre o motivo pelos quais eles são tão jogados.



```{r}
### Analisar sobre as principais plataformas mais vendidas
df_console_vendas <- df %>%
  
  group_by(console) %>%
  summarise(vendas_totais = sum(total_sales, na.rm = TRUE)) %>%
  filter(vendas_totais > 25)

ggplot(df_console_vendas, aes(x = reorder(console, vendas_totais), y = vendas_totais)) +
  geom_col(fill = "steelblue") +
  coord_flip() +
  labs(
    title = "Vendas Totais por Plataforma",
    x = "Plataforma",
    y = "Vendas (milhões)"
  ) +
  theme_minimal()


```

TEXTO: FALAR UM POUCO SOBRE AS VENDAS POR PLATAFORMAS

```{r}
### Começando a análise de gêneros mais vendidos

df_vendaspgen <- df_filtrado %>% 
  group_by(genre) %>% 
  summarise(vendas_totais = sum(total_sales, na.rm = TRUE))

ggplot(df_vendaspgen, aes(x = reorder(genre,vendas_totais), y = vendas_totais)) +
         geom_col(fill = "steelblue") +
         coord_flip() +
         labs(title = "Vendas por gênero de jogo",
              x = "Gênero",
              y = "Vendas (em milhões)"
              )
          + theme_minimal
         
        
        

ggplot(df_console_vendas, aes(x = reorder(console, vendas_totais), y = vendas_totais)) +
  geom_col(fill = "steelblue") +
  coord_flip() +
  labs(
    title = "Vendas Totais por Plataforma",
    x = "Plataforma",
    y = "Vendas (milhões)"
  ) +
  theme_minimal()

  
```
Falar um pouco sobre os gêneros de jogos e vendas, falar o que faz sentido e o que que não faz e talvez possíveis implicações que nós conseguimos retirar disso.

```{r}
df_publisher <- df_filtrado %>% 
  group_by(publisher) %>%
  summarise(vendas_totais = sum(total_sales, na.rm = TRUE)) %>% 
  filter(vendas_totais >= 50)

ggplot(df_publisher, aes(x = reorder(publisher, vendas_totais), y = vendas_totais)) +
         geom_col(color = "steelblue", fill = "lightblue") +
         coord_flip() +
         labs(title ="Publishers com mais de 50 milhões de vendas",
              x = "Publisher",
              y = "Vendas (em milhões)")

       

```
TEXTO: Falar um pouco sobre as publishers também.




FAZER DEPOIS! INÍCIO DA ANÁLISE TEMPORAL, OU SEJA, IREMOS COMEÇAR A ANALISAR COMO OS MERCADOS FUNCINA AO DECORRER DO TEMPO

```{r}
df_filtrado <- df_filtrado %>% select(!last_update) %>% mutate(year = lubridate:: year(release_date)) # só removendo a coluna last_update para podermos trabalhar melhor com nossos dados

df_vendaspano <- df_filtrado %>% 
    group_by(year) %>% 
  summarise(vendas_totais = sum(total_sales, na.rm = TRUE))

ggplot(df_vendaspano, aes(x = year, y = vendas_totais)) +
  geom_line(linewidth = 1.5, color = "steelblue") +
  geom_point(size = 3) +
  theme_minimal()
```
```{r}
df_filtrado %>% filter(year == 2024
                       )
```

```{r}

```


